最高法院民事判決　　　　　　　　　　　　　　　八十六年度台上字第三六七八號
　　上 訴 人　丙○○
　　被上訴人　乙○○
　　　　　　　甲○○
　　　　　　　余慶雄
右當事人間請求拆屋還地事件，上訴人對於中華民國八十五年三月五日臺灣高等法院
第二審更審判決（八十四年度上更(一)字第七○號），提起上訴，本院判決如左：
    主  文
原判決廢棄，發回臺灣高等法院。
    理  由
本件被上訴人主張：坐落基隆市○○區○○段五堵南小段七三─一號土地為伊及訴外
人余塗潤等人所共有。其中如第一審判決附圖（以下稱附圖）所示Ａ部分一六三平方
公尺及Ｂ部分二三平方公尺土地為上訴人無權占有，建屋居住等情，爰本於所有權之
作用，求為命上訴人拆除系爭房屋，將土地返還伊及其他共有人全體之判決。
上訴人則以：系爭土地原為同小段七三號土地之一部，於日據時期大正五年分割而出
，均係兩造遷臺始祖，即余氏第十八世祖之余美律遺留之財產，伊既為余美律之後，
對系爭土地即有繼承權，不因部分繼承人登記為己有而受影響。又依據戶籍謄本之記
載，可推知系爭房屋係余氏第二十世祖余江漢所建，依序由長房之余端生、余溪河、
余樹繼承居住，以至於伊，一脈相承，目前係以伊名義繳納房屋稅。被上訴人乙○○
、甲○○同為余江漢之後，訴請拆除所繼承之系爭房屋，應非法之所許等語，資為抗
辯。
原審維持第一審所為上訴人敗訴判決，駁回其上訴，係以：系爭土地為被上訴人及訴
外人余塗潤等人所共有，如附圖所示Ａ部分及Ｂ部分土地為上訴人無權占有，建屋居
住等事實，有土地登記簿謄本為證，並經第一審法院勘驗，囑託基隆市地政事務所測
量，製有複丈成果圖可稽。系爭土地係自七三號土地分割而出，分割前之七三號土地
係余江漢所有，余江漢死亡後，由余榜單獨繼承，余榜嗣於明治四十一年九月九日改
名余傍，而於大正三年三月三日分割出系爭土地，於昭和十三年六月七日亡故，由余
泰、余勝得、余勝用三人繼承，則有土地台帳可按，被上訴人乙○○、甲○○分別於
民國五十八年五月、三十九年十一月繼承余泰、余勝用，余慶雄於七十二年十一月繼
承共有人余石定，成為系爭土地共有人，亦有土地登記簿謄本可據。上訴人之祖先余
端生、余溪河、余樹並非七三號土地及系爭土地登記之所有人，上訴人又非前開土地
登記所有人之繼承人，自非系爭土地所有人。上訴人雖辯稱：伊與被上訴人同為余江
漢之後，對於余江漢所遺系爭土地有繼承權云云，然為被上訴人所否認，上訴人提出
為證之余氏祖譜亦經被上訴人否認為真正。上訴人不能證明族譜內容正確，所辯已無
可採。何況土地台帳並無上訴人祖先余溪河繼承之記載，上訴人就余溪河有代位繼承
情事，亦未能舉證，是就令族譜記載為可信，原屬余江漢之土地亦未必應由上訴人繼
承。上訴人又辯稱：依戶籍謄本記載，系爭房屋於日據時期明治二十六年即已存在，
而余江漢係明治三十七年十一月二十一日死亡，系爭房屋既在余江漢死亡之前十二年
即已建成，自係余江漢所建，被上訴人祖先余傍繼承後未要求上訴人祖先拆屋還地，
亦足佐證系爭房屋係余江漢所建，被上訴人乙○○等與伊同為余江漢之後，訴請拆除
系爭房屋，尚有未合等語，亦為被上訴人所否認。查系爭房屋雖在余江漢死亡前即已
建成，但設籍其中僅能證明設籍人居住於斯，並不能證明房屋為設籍人所有；被上訴
人祖先余傍繼承之後未要求上訴人祖先拆屋，亦同。上訴人不能證明系爭房屋為余江
漢所建，前開辯解尚無可採。至於上訴人辯稱曾分攤地價稅，有土地使用權源云云，
亦為被上訴人所否認。上訴人雖舉其妻余潘牡丹附和其詞，但所指受領其支付地價稅
之余李則否認收受，此項辯解亦無可採。上訴人既不能證明系爭房屋有使用系爭土
地之正當權源，被上訴人指為無權占有即非無據。上訴人自認系爭房屋係承繼其祖先
而得，而上訴人設籍該址居住多年，除其配偶、子女，別無他人居住設籍，亦無他人
對系爭房屋主張權利，為兩造所不爭，顯然上訴人已受讓其祖先對系爭房屋之事實上
處分權，應有拆除系爭房屋之權能。從而，被上訴人本於所有權之作用，訴請上訴人
拆除系爭房屋，將系爭土地交還與被上訴人及其他共有人全體，即應准許，第一審並
酌定其履行期間為一年，亦無不當等詞，為其判斷之基礎。
惟查：民事訴訟上所謂當事人對於事實不爭執者，必也該事實已經他造當事人於訴訟
中主張，而不為爭執，始足當之。本件前經本院以上訴人是否對系爭房屋有拆屋權能
，尚有可議為由，發回更審後，卷內查無上訴人對於有無拆屋權能之陳述，被上訴人
則主張：系爭房屋縱係上訴人祖先所建，仍屬無權占有系爭土地，而有拆屋還地義務
，此項義務應由其繼承人連帶負責，被上訴人為此項連帶債務之債權人，依民法第二
百七十三條第一項規定，得對於債務人中之一人或數人或其全體，同時或先後請求全
部或一部之給付，請求上訴人履行拆屋還地之連帶債務，並無不合等語（見原審上更
(一)字卷七二頁反面），兩造似均未陳述：上訴人設籍系爭房屋居住多年，除其配偶、
子女，別無他人居住設籍，亦無他人對系爭房屋主張權利等語，原審謂兩造對此不爭
，據而認定上訴人已受讓其祖先對系爭房屋之事實上處分權，有拆除系爭房屋之權能
，而為不利上訴人之認斷，於法自有未合。上訴論旨，指摘原判決不當，求予廢棄，
非無理由。又依卷附余傍戶籍謄本記載，余傍係前戶主余江漢之三男，於日據時期明
治三十七年十一月二十一日前戶主死亡後始繼任為戶主，而余傍之妻林氏蜀係於明治
十七年十二月十八日即因婚姻入籍，長媳林氏燕亦於明治二十九年三月十二日入籍為
媳婦仔，三十五年十二月與余傍長子結婚，登記為長媳（見外放證物），則應有余江
漢死亡前以其為戶主之戶籍登記。此項戶籍登記資料對於判斷上訴人曾祖父余端生是
否為余江漢長子，應有助益，案經發回，併請注意及之。
據上論結，本件上訴為有理由。依民事訴訟法第四百七十七條第一項、第四百七十八
條第一項，判決如主文。
中　　　華　　　民　　　國　　八十六　　年　   十二　 　月　  　五　　　日
                              最高法院民事第五庭
                                  審判長法官  吳  啟  賓
                                        法官  洪  根  樹
                                        法官  謝  正  勝
                                        法官  劉  福  來
                                        法官  黃  熙  嫣
      右正本證明與原本無異
                                              書  記  官
中      華      民      國    八十六    年     十二     月    二十二    日
